【裁判字號】    99,訴,925
【裁判日期】    991124
【裁判案由】    拆除地上物等
【裁判全文】
臺灣臺南地方法院民事判決               99年度訴字第925號
原      告  詹信德
被      告  吳紅花
            正皇
上當事人間請求拆除地上物等事件，本院於民國99年11月10日言
詞辯論終結，判決如下：
    主    文
被告吳紅花、正皇應自臺南縣下營鄉○○○段五三七之二三
七、五三七之四○○地號土地上如附圖所示編號五三七之A、五
三七之B、五三七之四○○部分面積合計共一五六點○五平方公
尺之地上物遷出，被告吳紅花並應將上開地上物拆除，將臺南
縣下營鄉○○○段五三七之二三七、五三七之四○○地號二筆土
地返還原告。
被告吳紅花應自民國九十九年一月十五日起至拆除前項地上物
交還土地予原告之日止，按月給付原告新臺幣伍佰零貳元，及其
中民國九十九年一月十五日起至民國九十九年七月十四日止之賠
償金部分，自民國九十九年七月二十六日起至清償日止，按年息
百分之五計算之利息，又民國九十九年七月十五日以後之賠償金
部分，如未為給付，應自各期屆期日翌日起至清償日止，按年息
百分之五計算之利息。
原告其餘之訴駁回。
第一項履行期間為參個月。
訴訟費用由被告負擔。
    事實及理由
一、原告起訴主張：
  (一)原告前於民國99年1月間經法院拍賣程序取得坐落在臺南縣
    下營鄉○○○段537之237、537之400地號土地（下合稱系爭
    土地）之所有權，惟被告吳紅花在系爭土地上蓋有如附圖
    所示編號537之A、537之B、537之400部分面積合計共156.05
    平方公尺之地上物（下稱系爭地上物），並與被告正皇居
    住其內。原告曾於99年6月4日以臺南大同路郵局第150號存
    證信函通知被告拆屋並賠償原告所受損害，但均遭置之不理
    。被告二人無正當權源繼續占有使用系爭土地，其舉顯然侵
    害原告之所有權。為此依據民法第767條第1項前段之規定，
    請求判命被告二人自系爭地上物遷出，被告吳紅花並應將
    該地上物拆除後將系爭土地返還予原告，並依據民法第179
    條之規定，請求命被告二人自原告辦理所有權移轉登記之日
    即99年1月15日起至被告返還系爭土地之日止，按月給付原
    告賠償金5,399元，如未為給付，及自應給付之日翌日起至
    清償日止，按年息百分之5計算之利息【計算式：3,100（元
    ）×209（平方公尺）×10%÷12＝5,399（元，元以下四捨
    五入）】。
  (二)原告於99年1月15日辦理系爭土地所有權移轉登記時，並不
    知道要同時辦理申報地價之異動，以致過了申報時間無法再
    為變更，土地登記謄本上還是記載舊的申報價格；惟法院委
    託鑑定單位辦理系爭土地價值鑑定時，係以公告地價為計算
    基準，故原告認應以公告地價計算損害金始為適當。
  (三)並聲明：
    1.被告吳紅花、正皇應自臺南縣下營鄉○○○段537之2
      37、537之400地號土地上如附圖所示編號537之A、537之B
      、537之400部分面積合計共156.05平方公尺之地上物遷出
      ，被告吳紅花並應將上開地上物拆除，且應將臺南縣下
      營鄉○○○段537之237、537之400地號2筆土地返還原告
      。
    2.被告吳紅花、被告正皇應自99年1月15日起至返還前
      項土地之日止，按月給付原告新臺幣（下同）5,399元，
      如未為給付，及自應給付之日翌日起至清償日止，按年息
      百分之5計算之利息（按：原告99年10月29日補正狀更正
      後之聲明固記載請求：按月給付原告5,669元，惟其中270
      元乃係指如未為給付，及自應給付之日翌日起至清償日止
      ，按年息百分之5計算之利息而來，爰將原告之聲明記載
      如上）。
  (四)對被告抗辯所為之陳述：
    原告住在系爭土地隔壁，購買系爭土地係為供家人使用，被
    告吳紅花曾開價200萬元要求原告補償其系爭地上物，但
    為原告所不理會；又被告吳紅花雖稱願向原告買回系爭土
    地，但亦未曾提出其價額。
二、被告則請求駁回原告之訴，並以下列情詞置辯：
  (一)系爭地上物為被告吳紅花所有，希望可以住到被告吳紅
    花百年以後，若原告願意出售系爭土地，被告吳紅花願意
    購買，但目前無經濟能力。被告正皇目前亦居住於該處。
  (二)對於本院98年度執字第28128號強制執行事件全案卷證、臺
    南縣麻豆地政事務所99年9月8日所測量字第0990007173號函
    、複丈成果圖，以及原告99年10月29日補正狀所附照片，均
    無意見。
三、得心證之理由：
  (一)原告起訴主張其經本院強制執行程序取得系爭土地之所有權
    ，並於99年1月15日辦畢所有權移轉登記，惟被告吳紅花
    在系爭土地上蓋有系爭地上物，占有使用系爭土地全部，並
    與被告正皇居住其上，原告曾於99年6月4日以臺南市○○
    路郵局第150號存證信函通知被告拆除地上物並賠償原告所
    受損害等情，業據其提出土地登記謄本、地籍圖謄本、郵局
    存證信函、現場照片等件為證，且為被告所不爭執，自堪認
    原告此部分主張為真實。
  (二)至原告主張被告吳紅花、正皇應自系爭地上物遷出，被
    告吳紅花並應將系爭地上物拆除，且應將系爭土地返還原
    告等語，則為被告所否認，並以前開情詞置辯，經查：
    1.按所有人對於無權占有或侵奪其所有物者，得請求返還之
      ；當事人主張有利於己之事實者，就其事實有舉證之責任
      ，民法第767條第1項前段、民事訴訟法第277條前段分別
      定有明文。又以無權占有為原因，請求返還土地者，占有
      人對土地所有權存在之事實無爭執，而僅以非無權占有為
      抗辯者，土地所有權人對其土地被無權占有之事實無舉證
      責任，占有人自應就其取得占有係有正當權源之事實證明
      之（最高法院85年度臺上字第1120號民事判決可資參照）
      。
    2.查系爭土地現登記為原告所有，而被告吳紅花所有之系
      爭地上物占有原告所有之系爭土地，其占有之位置、面積
      詳如附圖即臺南縣麻豆地政事務所99年9月8日所測字第09
      90007173號函附複丈成果圖所示，有該複丈成果圖在卷可
      稽（見本院卷第30頁），而被告吳紅花復未提出其所有
      之系爭地上物有權占有系爭土地之證明，又被告二人對於
      其現居住於該處，以及占用系爭土地全部等情亦不爭執，
      業如前述，是原告依據民法第767條第1項前段之規定，請
      求被告吳紅花、正皇應自系爭土地上如附圖所示編號
      537之A、537之B、537之400部分面積合計共156.05平方公
      尺之地上物遷出，被告吳紅花並應將系爭地上物拆除，
      且應將系爭土地返還原告，自屬有據。
  (三)原告另主張被告占有使用系爭土地，面積合計為209平方公
    尺，而系爭土地之公告現值為每平方公尺3,100元，因此，
    被告吳紅花、正皇應自99年1月15日起至拆屋還地之日
    止，按月給付賠償金5,399元，如未為給付，及自應給付之
    日翌日起至清償日止，按年息百分之5計算之利息等語【計
    算式：3,100（元）×209（平方公尺）×10 %÷12＝5,399
    （元，元以下四捨五入）】，經查：
    1.按無法律上之原因而受利益，致他人受損害者，應返還其
      利益，民法第179條前段定有明文。次按依不當得利之法
      則請求返還不當得利，以無法律上之原因而受利益，致他
      人受有損害為其要件，故其得請求返回之範圍，應以對方
      所受之利益為度，非以請求人所受損害若干為準，無權占
      有他人土地，可能獲得相當於租金之利益為社會通常之觀
      念，是被上訴人抗辯其占有系爭土地所得之利益，僅相當
      於法定最高限額租金之數額，尚屬可採（最高法院61年臺
      上字第1695號判例參照）。又基地租金之數額，除以基地
      申報地價為基礎外，尚須斟酌基地之位置，工商業繁榮之
      程度，承租人利用基地之經濟價值及所受利益等項，並與
      鄰地租金相比較，以為決定，並非必達申報總地價年息百
      分之10最高額（最高法院68年臺上字第3071號判例參照）
      。另按土地所有權人依本法所申報之地價為法定地價，土
      地法第148條亦定有明文。因此，法院計算相當於租金之
      利益應以申報地價為計算基準，原告主張依土地公告現值
      計算，尚屬無據。
    2.又被告吳紅花無正當權源占有系爭土地，獲得相當於租
      金之利益，致原告受有損害，則原告依據民法第179條之
      規定，請求被告吳紅花自99年1月15日起至拆屋還地之
      日止，返還原告相當於租金之利益，自屬有據。至被告
      正皇固亦居住於系爭地上物內，惟其既非系爭地上物之所
      有權人，尚難認其因占有系爭土地而獲得相當於租金之利
      益，是原告請求被告正皇亦應返還相當於租金之利益，
      尚屬無據，不應准許。
    3.本院審酌系爭土地面臨鄉道，附近有下營鄉立托兒所，且
      交通尚稱便利等情，有原告提出之地籍圖在卷可參，並經
      本院至現場勘驗明確，亦有本院勘驗筆錄暨臺南縣麻豆地
      政事務所土地複丈成果圖附卷可參，本院審酌上情認原告
      請求給付相當於租金之利益，每年應以申報總價年息百分
      之6計算為適當。
    4.再查，系爭537之237、537之400地號土地於99年度1月份
      之申報地價為每平方公尺480元，有原告提出之土地登記
      第二類謄本附卷可稽（見本院卷第8、9頁），又被告吳
      紅花亦不爭執其占用系爭土地全部，而系爭土地之總面積
      為209平方公尺，其總價為100,320元【計算式：480（元
      ）×209（平方公尺）=100,320（元）】，租金以年息百
      分之6計算，則每年租金為6,019元【計算式：100,320（
      元）×6%＝6,019（元，元以下四捨五入）】。因此，被
      告吳紅花應給付原告相當於租金之不當得利為每年6,01
      9元，每月則為502元【計算式：6,019（元）÷12＝502（
      元，元以下四捨五入）】。
    5.依上所述，原告主張被告吳紅花應自99年1月15日起至
      拆除系爭地上物交還系爭土地予原告之日止，每月給付原
      告502元，及其中自99年1月15日起至99年7月14日止之賠
      償金部分，自起訴狀繕本送達翌日即99年7月26日起至清
      償日止，按年息百分之5計算之利息，又99年7月15日以後
      之賠償金部分，如未為給付，應自各期屆期日翌日起至清
      償日止，按年息百分之5計算之利息範圍內為有理由，應
      予准許，逾此部分之請求，為無理由，不應准許。
  (四)綜上所述，原告請求被告吳紅花、正皇應自系爭土地上
    如附圖所示編號537之A、537之B、537之400部分面積合計共
    156.05平方公尺之地上物遷出，被告吳紅花並應將上開地
    上物自行拆除，且應將系爭土地返還原告，以及被告吳紅
    花應自99年1月15日起至拆除前項地上物交還土地予原告之
    日止，每月給付原告502元，及其中自99年1月15日起至99年
    7月14日止之賠償金部分，自99年7月26日起至清償日止，按
    年息百分之5計算之利息，又99年7月15日以後之賠償金部分
    ，如未為給付，應自各期屆期日翌日起至清償日止，按年息
    百分之5計算之利息，洵屬有據，應予准許，逾此部分之請
    求，為無理由，應予駁回。
四、次按判決所命之給付，其性質非長期間不能履行，或斟酌被
    告之境況，兼顧原告之利益，法院得於判決內定相當之履行
    期間或命分期給付。經原告同意者，亦同，民事訴訟法第39
    6條第1項定有明文。查系爭土地原為被告正皇所有，而由
    原告經本院拍賣程序聲明應買取得，而被告居住於該處多年
    ，欲另覓適當處所非屬易事，如於判決確定後立即執行，有
    自行搬遷之實際上困難，本院審酌上情，認有酌定履行期間
    之必要，為兼顧原告之利益，爰酌定本件之履行期間為三個
    月。
五、本件為判決基礎之事證已臻明確，兩造其餘攻擊防禦方法，
    核與判決結果不生影響，爰不予逐一論列，附此敘明。
六、又本件判決雖駁回原告部分之訴（損害金部分），然損害金
    屬附帶請求，就原告主要請求部分（遷出房屋及拆屋還地部
    分）係判決被告敗訴，爰依民事訴訟法第79條規定，命由被
    告共同負擔上開訴訟費用之全部。
七、據上論結，本件原告之訴為一部有理由，一部無理由，依民
    事訴訟法第79條、第85條第1項，判決如主文。
中    華    民    國    99    年    11    月    24    日
                    民事第一庭  法  官  張家瑛
以上正本係照原本作成
如對本判決上訴，須於判決送達後20日內向本院提出上訴狀。如
委任律師提起上訴者，應一併繳納上訴審裁判費。
中    華    民    國    99    年    11    月    24    日
                                書記官  吳俊達

司法院資訊處製作；財團法人民間司法改革基金會備份。
